ACORDAO-COMPLETO-2450479

ACÓRDÃO 3534/2021 ATA 6/2021 - PRIMEIRA CÂMARA

VISTOS, relatados e discutidos estes autos, agora em fase de recurso de reconsideração contra o Acórdão 6849/2020-TCU-Primeira Câmara;
	ACORDAM os Ministros do Tribunal de Contas da União, reunidos em Sessão da 1ª Câmara, diante das razões expostas pelo Relator, e com base nos arts. 32 e 33 da Lei 8.443/1992, em:
	9.1. conhecer do recurso de reconsideração para, no mérito, negar-lhe provimento;
	9.2. dar ciência da presente deliberação ao recorrente e ao Fundo Nacional de Desenvolvimento da Educação (FNDE) .

Recurso de reconsideração contra acórdão que julgou contas irregulares, com débito e multa, em face da inexecução e abandono das obras de construção de quadras poliesportivas.

Primeira Câmara

Município de Manacapuru/AM.

3. Recorrente: Ângelus Cruz Figueira (XXX.594.982-XX).

13.1. Ministros presentes: Walton Alencar Rodrigues (Presidente), Benjamin Zymler, Vital do Rêgo (Relator) e Jorge Oliveira.
13.2. Ministro-Substituto presente: Augusto Sherman Cavalcanti.

ACORDAO-COMPLETO-2477129

Acórdão 7969/2021 - Primeira Câmara

VITAL DO RÊGO

Ministro-Substituto Weder de Oliveira.

Trata-se de recurso de reconsideração interposto por Ângelus Cruz Figueira, ex-prefeito de Manacapuru/AM, ao Acórdão 6849/2020-TCU-Primeira Câmara, que julgou irregulares as suas contas, com condenação ao pagamento de débito e multa, em face da inexecução e abandono das obras de construção de três quadras escolares poliesportivas beneficiadas com verbas, no montante de R$ 734.117,37, repassadas pelo Fundo Nacional de Desenvolvimento da Educação (FNDE) , em conformidade com o Termo de Compromisso 610/2011 -PAC 2.
2.	Transcrevo, a seguir, os principais itens da deliberação recorrida:
"9.2. rejeitar as alegações de defesa apresentadas pelo Sr. Ângelus Cruz Figueira;
9.3. julgar irregulares, com fundamento nos arts. 1º, I, e 16, III, "c", da Lei 8.443/1992 c/c os arts. 19 e 23, III, da mesma lei, e com arts. 1º, I, e 209, III, e 214, III, do RI/TCU, as contas do Sr. Ângelus Cruz Figueira e condená-lo ao pagamento das quantias abaixo especificadas, com a fixação do prazo de 15 (quinze) dias, a contar da notificação, para que comprove, perante este Tribunal (art. 214, III, "a", do RI/TCU) , o recolhimento da dívida aos cofres do Fundo Nacional de Desenvolvimento da Educação, atualizada monetariamente e acrescida dos juros de mora, calculados a partir das datas discriminadas, até a data do recolhimento, na forma prevista na legislação em vigor:
	Data 
	Valor (R$) 

	20/10/2011
	293.646,96

	27/11/2012
	440.470,41

9.4. aplicar ao Sr. Ângelus Cruz Figueira a multa prevista no art. 57 da Lei 8.443/1992 c/c o art. 267 do RI/TCU, no valor de R$ 110.000,00 (cento e dez mil reais) , fixando-lhe o prazo de 15 (quinze) dias, a contar da notificação, para que comprove, perante este Tribunal (art. 214, III, "a", do RI/TCU) , o recolhimento da dívida aos cofres do Tesouro Nacional, atualizada monetariamente desde a data do presente acórdão até a do efetivo recolhimento, se for paga após o vencimento, na forma da legislação em vigor;".
3.	Depois de confirmar a admissibilidade do presente recurso, a unidade técnica elaborou a seguinte instrução de mérito, com proposta final de negativa de provimento:
	" (...) 
EXAME DE MÉRITO
4. Delimitação do recurso
4.1.	Constitui objeto do presente exame responder se:
	a) a responsabilidade do Sr. Ângelus Cruz Figueira pelo débito deve ser afastada ou atenuada;
	b) a multa aplicada ao recorrente está fora dos parâmetros legais e seu valor não é condizente e razoável com a gravidade dos fatos apurados;
	c) houve prescrição do débito.
Da responsabilidade do recorrente 
5.	O Sr. Ângelus Cruz Figueira (ex-prefeito) defende a ausência de sua responsabilidade pelo débito. 
5.1	Sustenta a alegação acima com base nos seguintes argumentos:
	a) Embora os recursos financeiros tenham sido liberados no período em que o recorrente exercia o cargo de Prefeito, este não teria os administrado em desconformidade com a Lei, sendo que os fatos apurados teriam ocorrido alheios à sua vontade. Nesse sentido, o responsável não teria tido ingerência alguma sobre a licitação e a execução do objeto do ajuste, que teriam recaído sobre a responsabilidade de inúmeros funcionários da prefeitura (peça 99, p. 4-7) ;
	b) Ao sair da prefeitura em 2012, o recorrente teria deixado nos arquivos municipais documentos para instruir a prestação de contas do termo de compromisso pela gestão seguinte. Contudo, por motivos políticos, a referida prestação de contas não teria sido feita. Com efeito, suscita a aplicação da Súmula TCU 230 sobre o caso concreto (peça 99, p. 7-8) ;
	c)  Não teria sido devidamente evidenciada a má-fé do responsável (peça 99, p. 11) .
	Análise
5.2	De início, as alegações não sustentam qualquer alteração da decisão vergastada nos termos propostos pelo recorrente. 
5.3	Preliminarmente, cabe antecipar que a defesa do recorrente basicamente repetiu argumentações que já foram desconstruídas nas etapas processuais anteriores.
5.4	Quanto à alegação de que teria gerido os recursos repassados em conformidade com a Lei e que os fatos apurados teriam ocorrido alheios à sua vontade, a mesma não socorre o responsável, uma vez que não foi trazido aos autos qualquer evidência no sentido de comprovar tais fatos. Nesse sentido, alegações genéricas e de cunho panorâmico não podem alterar a verdade dos autos. 
5.5	Com efeito, não restam dúvidas de que que as despesas executadas à conta do Termo de Compromisso 610/2011 - PAC 2 foram realizadas dentro da gestão do recorrente, nos períodos de 20/4/2010 e 2/1/2012 e de 13/3/2012 a 31/12/2012 (peça 42, p. 16) . Isso porque, conforme extrato bancário (peça 14) , o primeiro pagamento à conta da citada avença ocorreu em 6/8/2012 (p. 3) e o segundo e último em 4/12/2012 (p. 5) .
5.6	Além disso, com relação à execução física do objeto pactuado, cabe ressaltar que o mesmo foi avaliado a partir de vistoria in loco por empresa contratada pelo FNDE e que todas os pareceres e manifestações técnicas foram uníssonos pela inservibilidade do objeto por parte da comunidade (peças 10, 11 e 22) .    
5.6	Dessa forma, a jurisprudência do TCU é firme no sentido de imputar a responsabilidade pessoal ao gestor pela comprovação da boa e regular aplicação dos recursos federais recebidos mediante convênio ou instrumentos congêneres, submetendo-se todo aquele que administra recursos públicos ao dever constitucional e legal de demonstrar o correto emprego dos valores federais (Acórdãos 11/1997, 1.659/2006 e 59/2009, todos do Plenário) .
5.7	Acrescenta-se que, ao contrário do suscitado pelo responsável, a prestação de contas do ajuste em tela foi apresentada, em 5/7/2016 (peça 76) , pelo Sr. Jaziel Nunes de Alencar, Prefeito, e a mesma foi analisada pelo FNDE recebendo o parecer final de "Não Aprovada" (peça 75) . Com efeito, a Súmula TCU 230 não é aplicável ao caso vertente, uma vez que a prestação de contas do ajuste foi, de fato, apresentada pelo prefeito que sucedeu o responsável. 
5.8	Similarmente, a alegação de ausência de comprovação de má-fé não socorre o responsável. Isso porque a responsabilidade dos jurisdicionados perante o TCU é de natureza subjetiva, caracterizada mediante a presença de simples culpa stricto sensu, sendo desnecessária a caracterização de conduta dolosa ou má-fé da pessoa para que esta seja responsabilizada (Acórdãos 1512/2015 e 635/2017, ambos do Plenário) .
5.9	Desse modo, é suficiente a ocorrência de grave irregularidade, a identificação da conduta do responsável que caracterize sua culpa, seja por imprudência, imperícia ou negligência, e a demonstração do nexo de causalidade entre a conduta culposa (stricto sensu) e a irregularidade cometida, o que está minunciosamente demonstrado nas razões que levaram ao julgamento das contas irregulares e aplicação de multa ao recorrente.
5.10	Portanto, ainda que não estejam caracterizados o dolo ou má-fé, não há dúvidas diante do que há nos autos de que se está diante de conduta culposa, o que enseja em responsabilidade perante o TCU.
5.11	Por todo o exposto, propõe-se a rejeição das alegações do responsável.
Da multa
6.	O Sr. Ângelus Cruz Figueira defende que a multa aplicada é demasiadamente elevada.
6.1	Sustenta a alegação acima com base nos seguintes argumentos:
	a) O elevado valor multa não poderia ser suportado pelo responsável em razão de limitações financeiras que passaria desde que deixou o cargo de prefeito. Nesse sentido, o pagamento do débito imposto e da multa aplicada violaria a dignidade da pessoa humana, uma vez que prejudicaria a subsistência sua e de sua família (peça 99, p. 11-12) .
	Análise
6.2	Cabe antecipar que as presentes alegações não sustentam uma redução da multa.
6.3	Em primeiro, a multa aplicada, com base no art. 57 da Lei 8.443/1992, está dentro dos parâmetros legais e é condizente com a gravidade das irregularidades apuradas. 
6.4	Nesse sentido, o referido dispositivo prevê, quando da existência de débito, multa de até cem por cento do valor atualizado do dano causado ao erário. Considerando que o responsável deu causa a débitos de R$ 293.646,96 (ref. 20/10/2011) e R$ 440.470,41 (ref. 27/11/2012) , a multa que lhe foi aplicada está dentro do referencial estabelecido no art. 57 da Lei 8.443/1992. 
6.5	Além disso, cabe frisar que o recorrente foi o único responsável pela completa inservibilidade de três quadras poliesportivas que, juntas, custaram aproximadamente R$ 734.117,00.
6.6	Dessa forma, dado a monta do débito apurado, a multa aplicada ao responsável, além de estar dentro dos patamares legais, está condizente com a gravidade das irregularidades apuradas. 
6.7	Com relação à alegada impossibilidade financeira de arcar com a multa, tal fato igualmente não socorre o responsável. Isso porque não existe qualquer previsão legal que faculte ao TCU atenuar multa em razão de alegada incapacidade financeira de responsável. 
6.8	Com o propósito de facilitar o adimplemento do débito e multa, o art. 217 do RITCU faculta ao Tribunal ou ao Ministro-Relator deferir o seu parcelamento em até trinta e seis parcelas desde que o processo não tenha sido remetido para cobrança judicial. Nesse sentido, cabe ao recorrente solicitar tal parcelamento, de modo a facilitar o adimplemento das obrigações impostas. 
6.9	Por todo o exposto, propõe-se rejeitar as presentes alegações.            
Da prescrição do débito  
7.1	A alegação de prescrição assume particular relevância, dado o recente julgamento, pelo STF, do Recurso Extraordinário 636.886 (tema 899 da repercussão geral) . Os significativos impactos deste julgamento foram objeto de análise pela Serur nos autos do TC Processo 027.624-2018-8. Por economia processual, juntou-se a estes autos (peça 115) cópia do exame e do pronunciamento da unidade emitidos pela Serur naquele processo, em que foram fundamentadas as seguintes premissas, que serão consideradas no presente exame:
	a)  pela jurisprudência até então vigente, a pretensão punitiva exercida pelo Tribunal de Contas estava sujeita à prescrição, regida pelos critérios fixados no Acórdão 1441/2016-TCU-Plenário. Já quanto ao débito, a ação de ressarcimento era considerada imprescritível, por expressa previsão do art. 37, § 5º, da Constituição Federal. No entanto, ao julgar o RE 636.886, o STF conferiu nova interpretação a esse dispositivo, fixando a tese de que "é prescritível a pretensão de ressarcimento ao erário fundada em decisão de Tribunal de Contas";
	b)  embora o RE 636.886 tenha por objeto a execução de acórdão condenatório proferido pelo TCU, a interpretação conferida pelo STF ao art. 37, § 5º, da Constituição, afeta a ação de ressarcimento como um todo, abrangendo não só a execução, mas também a pretensão condenatória. E, ao contrário da decisão proferida no julgamento do tema 897 (RE 852.475) , no tema 899, relativo à atuação do Tribunal de Contas, a conclusão de que a pretensão de ressarcimento é prescritível foi estabelecida de forma categórica, sem ressalvar as condutas dolosas qualificáveis como ato de improbidade;
	c)  as pretensões punitiva e de ressarcimento devem observar o mesmo regime na atividade de controle externo, dado o objetivo comum da prescrição, de fixar prazo para o Tribunal de Contas agir, buscando caracterizar o ilícito, identificar seu autor, dimensionar as consequências da conduta (em especial, a quantificação do dano) e impor as consequências legais, independentemente do fato de tais consequências terem natureza punitiva ou ressarcitória;
	d)  o Código Civil e a Lei 9.873/1999 constituem as duas alternativas que, de forma mais consistente, polarizam os debates acerca do regime de prescrição a ser observado no processo de controle externo. Não obstante a relevância dos fundamentos utilizados no Acórdão 1441/2016-TCU-Plenário, favoráveis à aplicação do Código Civil, a Lei 9.873/1999 adota balizas usuais no âmbito do direito público, prevê causas de interrupção em tudo compatíveis com o processo de controle externo e já vem sendo utilizada pelo STF para limitar o exercício da pretensão punitiva pelo TCU, em decisões posteriores ao Acórdão 1441/2016-TCU-Plenário. Assim, até que sobrevenha norma específica, entende-se que a prescrição das medidas de ressarcimento a cargo do tribunal de contas deve observar o regime Lei 9.873/1999;
	e)  considerando, porém, que o acórdão proferido no RE 636.886 ainda está sujeito à oposição de embargos declaratórios, não é recomendável reconhecer a prescrição desde logo, ante a possibilidade de esclarecimento da decisão em sentido diverso do ora defendido (notadamente quanto aos atos dolosos) ou mesmo a modulação de seus efeitos, para preservar as ações de controle instauradas com base no entendimento jurisprudencial até então vigente;
	f)  assim, nos casos em que a prescrição não tenha ocorrido por nenhum dos dois regimes (Código Civil ou Lei 9.873/1999) , o desfecho do processo não se alterará, qualquer que seja a premissa adotada (imprescritibilidade, prescritibilidade pelo Código Civil ou pela Lei 9.873/1999) , viabilizando-se o imediato julgamento. Já nas situações em que a pretensão de ressarcimento esteja prescrita por algum dos dois regimes, ou por ambos, é recomendável que o julgamento do processo seja sobrestado, até ulterior deliberação do Tribunal. 
7.2	As manifestações da Serur juntadas à peça 115 foram elaboradas quando ainda não estava disponibilizado o inteiro teor do acórdão do RE 636.886. Em nova análise após a publicação da decisão (DJe de 24/6/2020) , inclusive mediante o cotejo com os demais votos proferidos no julgamento, conclui-se pela subsistência das premissas indicadas acima, cabendo destacar dois aspectos relevantes.
7.3	O primeiro diz respeito à ressalva aos atos dolosos de improbidade. Observa-se que tanto na manifestação do TCU, como amicus curiae (peça 35 do RE 636.886) , como na manifestação do Ministério Público Federal na condição de fiscal da ordem jurídica (peça 38) , o tema 897 foi invocado com o fim de preservar a atuação dos tribunais de contas no caso de prejuízos causados dolosamente, mediante condutas típicas de improbidade administrativa. Todavia, o pedido não foi acolhido. No ponto, não houve divergência quanto ao entendimento do relator, de que "as razões que levaram a maioria da Corte a estabelecer excepcional hipótese de imprescritibilidade, no tema 897, não estão presentes em relação as decisões do Tribunal de Contas que resultem imputação de débito ou multa".
7.4	O segundo aspecto diz respeito à não incidência do Código Civil no regime de prescrição do ressarcimento. Nos votos em que a questão do prazo prescricional foi abordada, a referência foi sempre ao prazo quinquenal, usualmente adotado pelas normas de direito público.
7.5	Com essas explicações adicionais, passa-se à análise da prescrição no caso em exame, considerando-se as premissas indicadas anteriormente. 
Análise da prescrição segundo os critérios do Acórdão 1441/2016-TCU-Plenário]
7.6	Primeiramente, cabe antecipar que o débito apurado não prescreveu segundo os critérios estabelecidos pelo Acórdão 1441/2016-TCU-Plenário.	
7.7	Com efeito, a referida decisão estabeleceu o seguinte entendimento: (i) a pretensão punitiva do TCU subordina-se ao prazo geral de prescrição indicado no art. 205 do Código Civil (10 anos) e é contada a partir da data de ocorrência da irregularidade sancionada; (ii) o ato que ordenar a citação, a audiência ou oitiva da parte interrompe a prescrição; (iii) haverá suspensão da prescrição toda vez que o responsável apresentar elementos adicionais de defesa; (iv) a prescrição será aferida independentemente de alegação da parte; e (v) o entendimento do mencionado acórdão será aplicado de imediato aos processos novos e aos pendentes de decisão.
7.8	Nesse sentido, o débito mais antigo é de 6/8/2012, momento em que foi realizado o primeiro pagamento sem contraprestação dos serviços (peça 14, p. 3) . 
7.9	Considerando que a citação foi determinada em maio de 2019 por este Tribunal (peça 60) , em prazo inferior aos dez anos, operando, portanto, a interrupção do prazo prescricional (reinício da contagem) , não houve a prescrição pelos critérios do Acórdão 1441/2016-TCU-Plenário.
Análise da prescrição pelo regime da Lei 9.873/1999 
7.10	Conforme será demonstrado a seguir, não se deu a prescrição do débito com base nos critérios da Lei 9.873/1999, uma vez que todas as interrupções do prazo se deram em prazo inferior aos cinco anos (art. 1º) e o processo não ficou paralisado, por mais de três anos, pendente de julgamento ou despacho (art. 1º, §1º) . 
7.11	Primeiramente, a prescrição do débito mais antigo começou a correr em agosto de 2012 com o primeiro desembolso irregular (peça 14, p. 3) . 
7.12	Em 20/5/2014, o Acórdão 2194/2014-TCU-Segunda Câmara determinou providências ao FNDE em razão de representação em relação ao presente ajuste (peça 9) , o que levou a interrupção do prazo prescricional fundada no art. 2º, II, da Lei 9.873/1999.
7.13	Em 15/2/2016, Parecer Técnico de Execução Física do Objeto Financiado apontou para a devolução integral dos recursos repassados (peça 11) , levando à nova interrupção do prazo prescricional com o mesmo fundamento do caso anterior.
7.14	Em setembro de 2018, o Relatório de Auditoria 859/2018 do Ministério da Transparência concluiu pelo débito (peça 35) , o que acarretou outra interrupção do prazo prescricional (art. 2º, II, da Lei 9873/1999) . 
7.15	Em 26/6/2019, o responsável recebeu o ofício citatório deste Tribunal, o que acarretou nova interrupção de prazo com base no art. 2º, I, da Lei 9.873/1999. 
7.16	Portanto, conforme se depreende das datas grifadas, o feito não ficou paralisado por mais de três anos, pendente de julgamento e despacho, de modo que não se operou a prescrição intercorrente prevista no art. 1º, §1º, da Lei 9.873/1999. Do mesmo modo, não ficou mais de cinco anos sem decisão entre uma interrupção de prazo e a seguinte, de modo que não houve a prescrição pelos critérios da Lei 9.873/1999. 
Conclusão sobre a prescrição
7.17	Por todo o exposto, o débito em análise não prescreveu tanto pelos critérios estabelecidos pelo Acórdão 1441/2016-TCU-Plenários como pelos previstos na Lei 9.873/1999.
CONCLUSÃO
8.	Das análises anteriores, ante os elementos constantes destes autos, o contexto normativo e as diretrizes jurisprudenciais aplicáveis ao caso, conclui-se:
	(i) não ser possível o afastamento da responsabilidade do Sr. Ângelus Cruz Figueira pelo débito (item 5.) ;
	(ii) a multa aplicada ao recorrente está dentro dos parâmetros legais e seu valor é condizente e razoável com a gravidade dos fatos apurados nos autos (item 6.) ; 
 	(iii) não ter ocorrido a prescrição do débito (item 7.) .
8.1	Por todo o exposto, propõe-se a negativa de provimento ao recurso, visto que não foram carreados argumentos que possuam o condão de alterar a decisão vergastada. 
PROPOSTA DE ENCAMINHAMENTO
9.	Ante ao exposto, submetem-se os autos à consideração superior, propondo-se, com fundamento nos arts 32, inciso I, e 33 da Lei 8.443/1992 e art. 285 do RI/TCU:
a) conhecer do recurso de reconsideração interposto e, no mérito, negar-lhe provimento;
b) dar ciência do acórdão que for prolatado ao recorrente e aos demais interessados, ressaltando-se que o relatório e o voto que o acompanharem podem ser consultados no endereço www.tcu.gov.br/acordaos, no dia seguinte ao de sua oficialização."
4.	No seu parecer, o Ministério Público junto ao TCU manifestou-se de acordo com a proposta da unidade técnica.
	É o relatório.

Antônio das Chagas Ferreira Batista (OAB/AM 4.177) e outros, representando Ângelus Cruz Figueira.

Procurador Sérgio Ricardo Costa Caribé.

TOMADA DE CONTAS ESPECIAL. TERMO DE COMPROMISSO. CONSTRUÇÃO DE QUADRAS POLIESPORTIVAS. INEXECUÇÃO. ABANDONO DAS OBRAS LOGO APÓS O INÍCIO. IMPOSSIBILIDADE DE APROVEITAMENTO. CONTAS IRREGULARES. DÉBITO. MULTA. RECURSO DE RECONSIDERAÇÃO. CONHECIMENTO. CONFIRMAÇÃO DO DANO E DA RESPONSABILIDADE DO RECORRENTE. NEGATIVA DE PROVIMENTO.

TOMADA DE CONTAS ESPECIAL (TCE)

Secretaria de Recursos (Serur).

Conforme o Acórdão 6849/2020-TCU-Primeira Câmara, o ex-prefeito Ângelus Cruz Figueira, do município de Manacapuru/AM, teve suas contas julgadas irregulares, com condenação ao pagamento de débito e multa, em face da inexecução pelo abandono das obras de construção de três quadras escolares poliesportivas previstas no Termo de Compromisso 610/2011 -PAC 2, firmado com o Fundo Nacional de Desenvolvimento da Educação (FNDE) , que transferiu à municipalidade o montante de R$ 734.117,37.
2.	Por meio de vistorias, o FNDE verificou que as três quadras, depois de terem sido executadas em apenas 25,20%, 28% e 10%, não foram concluídas, ficando absolutamente sem aproveitamento, razão pela qual houve a glosa de todo o valor repassado.
3.	Segundo registrado na primeira instrução da Secex/TCE (peça 43) , embora a integralidade dos recursos concedidos tenha sido debitada da conta específica, mediante transferências eletrônicas, não foi possível identificar a empreiteira contratada como a beneficiária. Por isto, e ainda pela constatação de que a empresa já figurava como inativa junto à Receita Federal e ao conselho profissional, sua responsabilização solidária foi descartada.
4.	Em resposta à citação, o ex-prefeito Ângelus Cruz Figueira produziu defesa que, entretanto, não foi considerada hábil para afastar as irregularidades observadas, resultando no acórdão condenatório.
5.	Nesta fase, o responsável interpõe recurso, no qual, substancialmente, repete as alegações rejeitadas pelo Tribunal anteriormente. Em síntese, aduz que (peça 99) : não participou da gestão do termo de compromisso, que foi entregue a "inúmeros funcionários da prefeitura"; a responsabilidade pela prestação de contas é do seu sucessor, com base na Súmula TCU 230; não há prova "suficiente para demonstrar o efetivo dano ao erário (...) , haja vista os recursos financeiros terem sido aplicados corretamente"; "sempre agiu de boa-fé"; atualmente não possui renda para arcar com o débito e a multa imputados.
6.	Conhecido o recurso, a Serur o instruiu no mérito, propondo que lhe seja negado provimento, pois: não foi comprovado que a responsabilidade seria de outros agentes; o gestor é pessoalmente responsável pelos valores recebidos mediante transferências voluntárias da União; vistorias determinadas pelo FNDE atestaram a imprestabilidade dos poucos serviços executados; "ao contrário do suscitado (...) , a prestação de contas do ajuste (...) foi apresentada" pelo sucessor, conquanto não tenha sido aprovada; a responsabilização independe da presença de dolo ou má-fé; "não existe qualquer previsão legal que faculte ao TCU atenuar multa em razão de alegada incapacidade financeira". Além do mais, a unidade técnica afastou a ocorrência de prescrição para a cobrança do débito, de acordo com os critérios que considera válidos.
7.	Igualmente, o Ministério Público junto ao TCU sugere que o recurso seja improvido.
8.	Concordo com os pareceres emitidos no âmbito do Tribunal.
9.	De fato, as vistorias providenciadas pelo FNDE comprovam, à exaustão, que as obras das quadras poliesportivas foram paralisadas e não mais retomadas, remanescendo em percentuais ínfimos de execução, clamorosamente incapazes de lhes proporcionar alguma utilidade. Portanto, é evidente a consumação do dano ao erário, equivalente, inclusive, à totalidade dos valores repassados ao município.
10.	Por outro lado, o signatário de convênios e instrumentos afins é particularmente responsável pela gestão dos respectivos recursos. Como consta do item III do Termo de Compromisso 610/2011 -PAC 2, tratado nestes autos, o ex-prefeito Ângelus Cruz Figueira comprometeu-se, de próprio punho, a "utilizar os recursos financeiros transferidos pelo FNDE/MEC exclusivamente no cumprimento do objeto pactuado; responsabilizando-se para que a movimentação dos recursos ocorra somente para o pagamento das despesas previstas" (peça 6) . Todavia, contrariamente ao estipulado, aconteceu que os recursos foram gastos sem a correspondente aplicação nas obras, que restaram inacabadas e inservíveis.
11.	Também não é o caso de responsabilização do sucessor com base na Súmula TCU 230, visto que o novo mandatário não foi omisso e prestou as contas (peça 76) . Contudo, obviamente, as contas não poderiam ser aprovadas ante a verificação, feita diretamente pelo FNDE, de que as obras não foram concluídas.
12.	Falar de atuação de boa-fé, do mesmo modo, não vem a propósito, pois a existência de uma conduta intencionalmente ilícita não é requisito para a condenação e, assim, não precisa ser demonstrada, sendo bastante a comprovação do dano ao erário e da culpabilidade do gestor.
13.	Enfim, a condição financeira do responsável não é critéio legal para a definição do quantum do débito e da multa, que se fundamentam no dano apurado e na gravidade dos atos. Observo que os valores estabelecidos pelo acórdão condenatório estão perfeitamente adequados à situação e dentro dos parâmetros da Lei 8.443/1992.
14.	Assinalo que a questão da prescrição do débito não foi arguida pelo recorrente. De qualquer forma, este Tribunal tem se mantido na defesa da tese da imprescritibilidade, enquanto não houver posicionamento definitivo em contrário por parte do Supremo Tribunal Federal (v. Acórdão 14/2021-TCU-Primeira Câmara, 30/2021-1ª Câmara, 144/2021-Plenário, entre vários outros) .
15.	Consequentemente, cabe negar provimento ao presente recurso de reconsideração.
	Diante do exposto, voto para que o Tribunal adote o acórdão que submeto a este Colegiado.
TCU, Sala das Sessões Ministro Luciano Brandão Alves de Souza, em 9 de março de 2021.
Ministro VITAL DO RÊGO 
Relator